【裁判字號】    90,再,35
【裁判日期】    900814
【裁判案由】    第三人異議之訴
【裁判全文】
台灣高等法院民事判決  九十年度再字第三五號
      再審原告      甲○○○
      訴訟代理人    張萬福
      法定代理人    林文珍
右當事人間第三人異議之訴事件，再審原告對於中華民國八十九年八月三十一日最高
法院八十九年度台上字第二○○○號確定判決提起再審，本院判決如左：
    主    文
再審之訴駁回。
再審訴訟費用由再審原告負擔。
    事實及理由
壹、程序部分：
一、再審原告對於最高法院八十九年度台上字第二○○○號確定判決，本於民事訴訟
    法第四百九十六條第一項第一款、第二款、第十三款規定向最高法院提起再審之
    訴，經最高法院對再審原告依民事訴訟法第四百九十六條第一項第一款、第二款
    提起再審之訴部分以九十年度台再字第一四號判決「再審之訴駁回」，最高法院
    就再審原告依民事訴訟法第四百九十六條第一項第十三款規定提起再審之訴部分
    ，以九十年度台再字第一五號裁定移送本院，是本院就本件再審之訴審理之範圍
    僅為再審原告依民事訴訟法第四百九十六條第一項第十三款規定提起再審之訴部
    分，先此敘明。
二、再審被告之法定代理人原為李汶津，於民國（下同）九十年七月十六日已屆齡退
    休，自該日起，由副處長林文珍代理職務，有行政院農業委員會林務局函在卷可
    稽（見本院再審卷第二一七頁至第二二○頁），林文珍具狀聲明承受訴訟（同上
    卷第二一五頁），核無不合，應予准許。
貳、實體部分：
一、再審原告主張：
    (一)再審被告請求房屋遷讓事件，無非依地政機關之建物登記及建物登記平面圖，
      並以登載面積五八．六八平方公尺為權源，惟再審被告竟假藉強制執行程序擴
      張權利範圍，將逾越五八．六八平方公尺部分主張歸其所有，實屬無據。再審
      原告之夫退休時前服務機關准予續住之宿舍面積五八．六八平方公尺為限，超
      出部分應屬自建範圍，為再審原告所有。
    (二)再審原告所自建之建物，因時效先後已逾十五年、數十年以上，依大法官會議
      解釋，再審原告所取得之財產權，應為憲法所保障。再審被告應尊重此長期占
      有之既成秩序，無權主張為其所有，且再審被告之請求權因時效完成已告消滅
      。
    (三)再審原告自建之臥房、客廳，在拆除改建前既存在，為各自獨立之舊有建築物
      ，雖未領得建照之建物，其結構均比照建築技術規則所規範興建，應屬獨立之
      住戶，再審原告於系爭建物內居住之事實已達數十年，且擁有可單獨使用之水
      電系統，有可對外出入之門戶，縱將原配住之宿舍拆除，只要將共同壁部分約
      七公尺採取必要之補強，當能確保自建房屋安全及獨立使用，本院前審及一審
      履勘時未詳細斟酌。
    (四)再審原告所自建之房屋，既非再審被告之宿舍裝修或改造而來，也無增建於宿
      舍之上，自始即為再審原告所有，建物如何使用或支配，再審原告應有自主權
      。系爭房屋雖未領得建照，惟在使用上如有不當，依法應屬有關建築管理法規
      處理上問題，與宿舍之產權不發生混淆而仍為各自分立，依民法第八百十一條
      規定：「動產因附合而為不動產之重要成分者，不動產所有人，取得動產所有
      權」而言，本院前審及一審對此部分漏未提及，致未經審酌。
    (五)再審原告於六十五年三月間與夫協議分別財產制，約定系爭自建房屋，部分係
      來自再審原告六十七年至七十一年間之私房錢所興建，系爭房屋可分成兩部分
      ，一部分包括廚房、餐廳、房間係在六十五年間所興建，屬七十四年六月三日
      民法第一千零十七條修正前發生，另一部分指客廳，係於七十五年間改建，屬
      七十四年六月三日民法修正後發生，無夫妻聯合財產所有權歸屬問題，其改建
      資金來源，屬再審原告特有財產，至六十五年間興建部分資金，則為再審原告
      結婚前任職為雙溪鄉公所薪資所得及五十六年至六十年間居住三峽經營家庭式
      毛線衣代工賺取利潤所得，屬再審原告特有財產，其所有權屬再審原告所有，
      有基隆市育仁里里長證明書可資佐證，由於在本院前審及一審審理中未尋獲該
      證物，致未能檢出供斟酌。
    (六)再審原告自建系爭房屋時所坐落土地，係位於基隆市○○段四○之十二號林地
      ，尚非屬公用土地，並在前服務機關六十七年五月間撥用前興建，已成既成事
      實，再審被告假藉四十六年間所訂立發布事務管理規則之規定意旨，自認既有
      該規定，自應受其拘束。縱再審原告占用再審被告所建造之房屋，再審原告已
      和平占有達十五年以上，依民法第一百二十五條、第九百四十條、第九百四十
      四條規定，再審被告已無權主張收歸所有，再審原告於七十二年三月十四日再
      任公職，依事務管理規則規定，定有三個月遷出時限，再審被告無理由拖至八
      十五年元月間再行訴請遷讓房屋。
    (七)有關謝秀蘭之證明書，因其丈夫逝世而搬家，一時不知去向，致未及於一、二
      、三審訴訟程序中檢出，而里長之證明書亦未及於一、二審訴訟程序中檢出。
    (八)再審聲明為：(1)原確定判決（臺灣高等法院八十七年上字九八五號、台灣基隆
      地方法院八十六年訴字二七八號判決）廢棄。(2)確認坐落基隆市○○區○○段
      第六○○、六○三地號土地上如台灣基隆地方法院（下稱基隆地院）八十六年
      度訴字第二七八號民事判決附圖（下稱附圖一）所示Ａ部分（面積七七．六平
      方公尺）、Ｂ部分（面積一五．六平方公尺）增建物，合計九三．二平方公尺
      之建築物為再審原告所有。(3)再審被告與張萬福間就前項建物於基隆地院八十
      六年度執字第二九四號遷讓房屋強制執行事件所為強制執行程序應予撤銷。
二、再審被告則辯稱：
    (一)再審原告提出所謂「新證據」，其真實性固有疑問，且所謂「新證物」不過係
      為證明系爭增建部分房屋係再審原告所建造，惟本件業經最高法院駁回再審原
      告其餘部分之訴，而已確定部分，其判決理由係認定再審原告增建之廚房、臥
      房客廳均係沿宿舍之牆壁而建，系爭增建物與再審原告之夫配住之宿舍無從分
      離，仍歸再審被告所有，縱該增建部分係再審原告所出資建造，亦無獨立所有
      權可得主張，故認再審原告無論請求確認所有權存在，或排除強制執行，均屬
      無據不應准許。上開確定判決所確定之法律關係，對於兩造自有既判力。
    (二)再審原告臨訟串作證明書及協議書，主張該增建部分係其「出資建造」，及與
      其夫張萬福間係有採用分別財產制之「協議」，即無審究之必要。且所謂謝秀
      蘭之「證明書」，係人證而非「新證物」，不得據為再審理由，況該「證明書
      」再審原告業於前訴訟程序第一審提出，而經各審斟酌認為不足採取，再審原
      告更無以發見「新證物」為由，作為再審理由之餘地。
    (三)再審原告提出所謂「協議書」，主張其夫妻間有「分別財產制之約定」，惟並
      無「訂立日期」之記載，且未依法公告及登記，自無對抗再審被告之可言。
    (四)再審原告所提載明日期為八十七年之水、電費收據影本，係在開始強制執行程
      序之後，且該收據之供水地點，係以再審原告之女張文瑄名義之違建房屋為對
      象，再審原告指鹿為馬，虛構有獨立所有權存在，自非有據。
    (五)又再審原告提出所謂購買建築材料之發票影本，無從證明係用於系爭增建部分
      之房屋，及買受人係再審原告。
    (六)答辯聲明為：再審之訴駁回。
三、本件經民事訴訟法第四百六十三條準用同法第二百七十條之一第一項第三款規定
    ，整理並協議簡化爭點及不爭執點後，兩造同意就言詞辯論時所陳述之事實及主
    張之法律關係為論斷（見本院再審卷第一九五、一九六頁，本院於準備程序時整
    理並協議兩造之爭點及不爭執點）。查，再審原告之配偶張萬福所配住之宿舍即
    基隆市○○路三一九巷三七號房屋確有再審原告所主張如本院八十七年度上字第
    九八五號民事判決所附附圖二（下稱附圖二）所示Ａ部分（含增建之臥房、餐廳
    及廚房）四四．四平方公尺、Ｂ部分（即增建之客廳）二八．九平方公尺及Ｃ部
    分 (即增建之通道）一五．六平方公尺之增建物，合計八八．九平方公尺，該增
    建物並未包含廁所，為兩造所不爭執，復經本院八十七年度上字第九八五號事件
    調查時履勘現場並囑託基隆市地政事務所測量在卷，有勘驗筆錄及附圖二所示之
    複丈成果圖在卷可稽（見本院八十七年度上字第九八五號卷〈下稱本院上字卷〉
    第五八至六一、九三至九五及九九頁），雖基隆地院審理時亦曾履勘現場並囑託
    基隆市地政事務所測量，繪製附圖一所示之測量成果圖，惟因附圖一所示之測量
    成果圖將廁所部分併計於增建物內，故與增建物之實際面積有異，自應以本院八
    十七年度上字第九八五號事件調查時囑託測量者為準。且有關再審原告依民事訴
    訟法第四百九十六條第一項第十三款部分經最高法院移送本院審理，除尚未確定
    部分外，其餘有關基隆地院八十六年度訴第二七八號及本院八十七年上字第九八
    五號第三人異議之訴審理時，再審被告之請求及事實均已確定，為兩造所不爭執
    。是本件兩造之爭點為：
    (一)謝秀蘭、里長證明書是否為民事訴訟法第四百九十六條第一項第十三款所指之
      新證據？
    (二)系爭增建房屋與原有房屋是否有附合關係？系爭增建房屋是否為再審原告所有
      ？
    (三)兩造是否約定夫妻分別財產制？是否不得對抗第三人？
四、關於兩造上開爭執點，經本院審酌，茲綜論如下：
    (一)按「第三人就執行標的物有足以排除強制執行之權利者，得於強制執行程序終
      結前，向執行法院對債權人提起異議之訴。」強制執行法第十五條定有明文。
      即提起第三人異議之訴，須於強制執行程序終結前為之始可，如對業已終結之
      強制執行程序，殊無再提起異議之訴請求予以排除之餘地。查，有關基隆地院
      八十六年度執字第二九四號遷讓房屋強制執行事件，所為強制執行程序已執行
      完畢，為兩造所不爭，再審原告並陳稱：「我於九十年二月二十一日自動搬離
      ，因為我尊重法律」等語（見本院再審卷第一九六頁），復有基隆地院民事執
      行處通知及執行處筆錄附於再審卷可稽，是基隆地院八十六年度執字第二九四
      號遷讓房屋強制執行事件，所為強制執行程序業已終結，再審原告提起再審之
      訴請求再審被告與張萬福間就基隆地院八十六年度執字第二九四號遷讓房屋強
      制執行事件所為強制執行程序應予撤銷，實無權利保護必要，應予駁回。
    (二)次按「民事訴訟法第四百九十六條第一項第十一款（現已修正為第十三款）所
      謂當事人發見未經斟酌之證物，係指前訴訟法程序事實審之言詞辯論終結前已
      存在之證物，因當事人不知有此，致未經斟酌，現始知之者而言，若在前訴訟
      程序事實審言詞辯論終結前，尚未存在之證物，本無所謂發見，自不得以之為
      再審理由。」（參照最高法院二十九年上字第一○○五號判例意旨）。復按「
      所謂當事人發見未經斟酌之證物或得使用該證物，係指在前訴訟程序不知有該
      證物，現始知之，或雖知有此而不能使用，現始得使用者而言。」（參照最高
      法院三十二年上字第一二四七號判例意旨）。查：
      本件再審原告所據再審理由即所指發現之證物「基隆市育仁里里長證明書」
        （見本院再審卷第三六頁）與「謝秀蘭證明書」（同上卷第四○頁）。前者
        所載之製作日期為八十八年元月十六日，而前訴訟程序第二審（事實審）係
        於八十七年十二月一日即已辯論終結（見本院上字卷第一二四、一二五頁）
        ，是其並非「前訴訟程序事實審之言詞辯論終結前即已存在之證物」；而後
        者係再審原告於前訴訟程序第一審即已提出（見基隆地院八十六年度訴第二
        七八號卷(二)第九頁），而為各審斟酌認為不足採取者，故其亦非「在前訴訟
        程序不知有該證物，現始知之，或雖知有此而不能使用，現始得使用者」之
        當事人發見未經斟酌之證物。是上述「里長證明書」與「謝秀蘭證明書」，
        均非民事訴訟法第四百九十六條第一項第十三款所稱之證物。揆諸上開判例
        意旨所示，再審原告據此二者提起再審，洵無理由。
      本件原確定判決所確定之事實，係以：再審原告之配偶張萬福所配住之再審
        被告所有之宿舍，即基隆市○○路三一九巷三七號房屋，確有前訴訟程序第
        二審判決附圖二所示之系爭合計八八‧九平方公尺之違章增建物等情，有基
        隆市信義地政事務所測量之複丈成果圖可稽。且查系爭建物雖均與張萬福所
        配住之宿舍以牆壁相隔，惟該宿舍於五十八年十月二十一日已完成建築，而
        再審原告與其配偶張萬福則係於六十一年間始遷入居住。再審原告雖主張為
        其所興建，惟未舉證以實其說，且張萬福於再審被告訴請其遷讓房屋事件中
        ，並未就系爭建物之歸屬有所主張，堪認再審原告主張系爭建物為其所興建
        云云，為不足採。次查張萬福所配住之宿舍，本有如前訴訟程序第二審判決
        附圖三所示紅色部分之一客廳、二臥房、一廚房、一衛浴及化糞池之設備，
        由客廳出入，再由階梯步道通往南榮路，該附圖三所示藍色增建部分之客廳
        即利用原來客廳之門扇與內部之空間相通，並拆除舊廚房之外牆，使增建之
        廚房與舊廚房相連，並以增建之廚房設一門扇與增建之餐廳相通，再於舊廚
        房之另一外牆設一門扇，使與增建之臥房相通，而增建之臥房與餐廳間亦留
        一門扇相通，並於增建之餐廳設一門扇與增建之通道部分相通，使系爭增建
        物與原有宿舍間互通而連成一體。故除增建之餐廳外，其餘增建之廚房、臥
        房、客廳均係沿宿舍之牆壁而建，攀附於原建物。雖張萬福於基隆地院實施
        強制執行程序後，僱工將舊客廳與增建客廳間之門扇、舊廚房與增建臥房間
        之門扇封閉，並將舊廚房與增建廚房間之牆壁恢復舊觀而砌成磚牆，再於鄰
        近空地之臥房設一門扇，使原配住之宿舍以臥房所設之門扇為出入之門戶，
        而增建之客廳、廚房、餐廳、臥房則分別由增建之通道出入，然則增建部分
        仍係以左前方之階梯步道通往南榮路，而非如再審原告所稱之可經由右前方
        山間小徑繞道通往南榮路二四三巷。是以系爭建物本身並無獨立之出入通道
        ，亦無獨立之水電系統，復無衛浴設備，而與張萬福所配住之宿舍（房屋）
        間實屬無從分離，倘再審被告將其宿舍（房屋）拆除，切斷水電，系爭增建
        建物將失所附麗而不能避風雨，亦不能維持正常生活作息，依經濟效用及一
        般社會交易習慣，難認系爭增建部分有經濟價值或有其獨立性，自無不動產
        之獨立所有權可言，系爭建物應認係附合於再審原告之配偶張萬福所配住宿
        舍（房屋）而無從分離，成為宿舍（房屋）之重要成分，仍應歸屬再審被告
        所有。從而再審原告以系爭增建物為其出資興建為由，主張為系爭建物之所
        有人所提起第三人異議之訴，訴請確認系爭建物為其所有，並請求撤銷基隆
        地院八十六年度執字第二九四號遷讓房屋強制執行事件就系爭增建物所為之
        強制執行程序，即屬無據，不應准許（見卷附最高法院八十九年度台上字第
        二○○○號民事判決、本院八十七年上字第九八五號民事判決及基隆地院八
        十六年訴字第二七八號民事判決）。最高法院以八十九年度台上字第二○○
        ○號民事判決認定前訴訟程序第二審判決認事用法並無違背法令之處，而維
        持前訴訟程序第二審所為再審原告敗訴之判決，駁回再審原告之上訴，有該
        判決在卷可稽，且兩造就有關基隆地院八十六年度訴第二七八號及本院八十
        七年上字第九八五號第三人異議之訴審理時，再審被告之請求及事實均已確
        定部分均不爭執（見本院再審卷第一九五頁），足見系爭增建房屋係附合於
        再審原告之配偶張萬福所配住宿舍（房屋）而無從分離，成為宿舍（房屋）
        之重要成分，仍應歸屬再審被告所有，至臻明確。
    (三)按夫妻財產制契約之訂立、變更或廢止，應以書面為之；夫妻財產制契約之訂
      立、變更或廢止，非經登記不得以之對抗第三人，民法第一千零零七條與民法
      第一千零八條第一項定有明文，而非訟事件法第四十二條第一項規定，民法第
      一千零八條所定之登記，由夫妻住所地之法院管轄。此項登記之目的，旨在便
      於第三人得向夫妻住所地之管轄法院登記處，聲請閱覽夫妻財產制契約登記簿
      或請求交付謄本，藉顯登記之公信力，以保護交易之安全。是縱夫妻間原有訂
      立分別財產制契約，然既未經登記，仍不得以之對抗第三人灼明。查，再審原
      告雖提出所謂「協議書」（見本院再審卷第一二六頁），主張其夫妻間有「分
      別財產制之約定」，系爭增建房屋係再審原告所建造，為其特有財產云云，惟
      查，該協議書未依法公告及登記，且未將系爭增建房屋列入再審原告財產範圍
      予以登記，自無法證明為再審原告所有，且無法對抗第三人。縱該增建部分係
      再審原告出資所興建，承前所述，亦無獨立所有權可得主張，且仍屬聯合財產
      ，應歸夫所有，是再審原告所提上開協議書，無法證明系爭增建房屋為再審原
      告所有甚明。
    (四)再查，依再審原告所提載明日期為八十七年之水、電費收據影本觀之（見本院
      再審卷第四七頁），水費收據載明供水地點係「基隆市○○路三一九巷三七號
      」，此為系爭宿舍所在地，無法看出係增建部分之房屋。至於電費收據載明「
      基隆市○○路三一九巷三七號右邊住宅」，係以再審原告之女張文瑄名義為對
      象，而非再審原告，此亦無法證明以張文瑄名義所繳之電費，係增建部分之房
      屋，即無法證明系爭增建房屋屬再審原告所有。
五、末按對於確定之終局裁判，如發見未經斟酌之證物或得使用該證物者，固得依民
    事訴訟法第四百九十六條第一項第十三款之規定，提起再審之訴。惟查本件再審
    原告所稱就原確定判決，發見未經斟酌之證物或得使用該證物者，經本院審酌再
    審原告所主張為無可取。綜上所述，本件確定判決並無再審原告所主張「當事人
    發見未經斟酌之證物或得使用該證物者」之情事。是再審原告提起本件再審之訴
    ，核與民事訴訟法第四百九十六條第一項第十三款規定不合。從而，再審原告提
    起本件再審之訴，為無理由，應予駁回。
六、本案事證已臻明確，兩造其餘主張陳述及所提證據，經本院審酌後，認於本判決
    判斷不生影響，毋庸逐一論述，附此敘明。
七、據上論結，本件再審之訴為無理由，依民事訴訟法第七十八條判決如主文。
中      華      民      國    九十      年      八      月    十四      日
                                民事第十六庭
                                    審判長法  官  阮  富  枝
                                          法  官  周  美  月
                                          法  官  王  聖  惠
右正本係照原本作成。
不得上訴。
中      華      民      國    九十      年      八      月    十五      日
                                          書記官  陳  樂  觀


司法院資訊處製作；財團法人民間司法改革基金會備份。
